【裁判字號】    94,訴,598
【裁判日期】    951020
【裁判案由】    拆屋還地
【裁判全文】
臺灣士林地方法院民事判決               94年度訴字第598號
原      告  甲○
訴訟代理人  陳炎琪律師
被      告  丁○○
            丙○○○
共      同
訴訟代理人  黃宗正律師
上列當事人間拆屋還地事件，本院於中華民國95年9 月27日言詞
辯論終結，判決如下：
    主  文
原告之訴及假執行之聲請均駁回。
訴訟費用由原告負擔。
    事實及理由
甲、程序方面：
    按「訴狀送達後，原告不得將原訴變更或追加他訴，但有下
    列情形之一者，不在此限：二請求之基礎事實同一者。」民
    事訴訟法第255 條第1 項第2 款定有明文。查原告起訴時訴
    之聲明第一項係請求被告二人應將坐落台北縣淡水鎮○○○
    段演戲埔腳小段21之2 、21之3 地號土地上之建物（占用面
    積，以地政機關實測為準）拆除，並將占用之土地返還予原
    告及其餘共有人。嗣經本院囑託台北縣淡水地政事務所至現
    場測量後，原告於95年8 月30日當庭將上開聲明變更為：被
    告二人應將坐落上開21之3 地號土地（下稱系爭土地）上之
    建物（即房屋、水泥地及污水槽等建物，下稱系爭建物，占
    用面積如附圖台北縣淡水地政事務所94年10月11日之複丈成
    果圖編號甲、乙、丙、丁所示）拆除，並將占用之土地返還
    予原告及其餘共有人。核其變更係基於同一之基礎事實，揆
    諸前開法條規定，自應予准許。
乙、實體方面：
一、原告起訴主張：原告為系爭土地之共有人之一，被告二人未
    經共有人之同意，竟於系爭土地上興建如附圖編號甲、乙、
    丙、丁所示之系爭建物，被告二人無權占用系爭土地，已侵
    害原告之所有權，原告爰依民法第821 條及第767 條之規定
    ，請求被告二人拆除及將占用之土地返還予原告及其餘共有
    人等語。並聲明：(一)被告二人應將坐落系爭土地上之系爭建
    物（占用面積如附圖編號甲、乙、丙、丁所示）拆除，並將
    占用之土地返還予原告及其餘共有人。(二)願供擔保，請准宣
    告假執行。
二、被告二人則以：興建之系爭建物占用系爭土地之範圍，係被
    告於79年間向訴外人即系爭土地之共有人乙○○購買相鄰之
    養豬場後即使用迄今，因乙○○與原告及其餘共有人就系爭
    土地及仳鄰之其餘土地早有分管契約存在，被告二人上開占
    用之部分為乙○○分管之位置，被告二人係得乙○○之同意
    而為占用，自非無權占用等語。並聲明：(一)駁回原告之訴。
    (二)願供擔保，請准宣告免為假執行。
三、兩造不爭執之事實：
  (一)原告及乙○○為系爭土地之共有人之一。
  (二)被告二人所有之系爭建物占用系爭土地，面積如附圖台北縣
    淡水地政事務所94年10月11日之複丈成果圖所示。
  (三)本院94年9 月28日勘測筆錄，95年6 月15日勘測筆錄、證人
    乙○○於95年5 月3 日庭期所為證詞。
  (四)原告有簽立被證2之書面資料。
四、整理兩造之爭點：
    被告所有之系爭建物占用系爭土地是否有合法之權源？
五、得心證之理由：
  (一)按共有人對共有物之特定部分占用收益，原則上須徵得其他
    共有人全體同意。但如共有人間約定就共有物劃定範圍，各
    自占用共有物之特定部分而為管理之分管契約，尚非法所不
    許；又分管之約定，不以訂立書面為要件，倘共有人間實際
    上劃定使用範圍，對各自占有管領之部分，互相容忍，對於
    他共有人使用、收益，各自占有之土地，未予干涉，已歷有
    年所，亦可認有默示分管契約之存在。查被告二人辯稱：乙
    ○○與原告及其餘共有人就系爭土地及仳鄰之其餘土地早有
    分管契約存在，被告二人興建之系爭建物占用系爭土地之部
    分為乙○○分管之位置，被告早於79年間向乙○○購買相鄰
    之養豬場時已得乙○○之同意而占用使用迄今等語，雖為原
    告所否認，然依證人乙○○到庭結證：「‧‧關於（被證一
    不動產買賣契約書，其中土地共13筆）買賣的細節是我哥哥
    跟丁○○談的，我只有在那天提出所有權狀，關於過戶我不
    曉得。‧‧我所賣的建物所占土地，前手跟我講的可以使用
    ，當時買賣一個介紹人為鄰長張水泉他也是共有人，他有說
    我可以使用的範圍在哪裡，至於可以使用的詳細地號我就不
    清楚。」等語（見95年5 月3 日之言詞辯論筆錄第3 頁），
    以及參酌原告於另案分割共有物訴訟中亦有簽立如被證二之
    書面資料，係在以地號劃分之地圖上，載明包括系爭土地及
    其餘相鄰土地，自40年迄今，共有人分管位置並未改變等情
    ，足認原告亦坦承系爭土地及仳鄰之其餘土地確實有劃定使
    用範圍，並由各共有人各自占有管領，其中被告二人興建系
    爭建物旁之豬舍所在土地，亦由被告丙○○○分管使用迄今
    等事實。至於原告另辯稱：被證二之書面資料僅是另案訴訟
    要談分割，並非確認系爭土地有分管情形，且簽署之人亦非
    系爭土地之全體共有人云云，然本院認系爭土地及仳鄰之其
    餘土地是否存有分管約定，本屬事實問題，原告既於被證二
    之書面資料上簽認不諱，雖原告事後於本院為否認之辯解，
    然除原告能提出證據證明其簽認當時有何出於錯誤而簽署外
    ，尚不能以推翻上開簽認之事實，因此，原告此部分之辯解
    ，自不足採。
  (二)次按所有人對於無權占有其所有物者，得請求返還之，對於
    妨害其所有權者，得請求除去之。各共有人對於第三人得就
    共有物之全部為本於所有權之請求。民法第767 條、第821
    條本文分別定有明文。而共有人間既得約定就共有物劃定範
    圍，各自占用共有物之特定部分而為管理，則共有人於分管
    範圍內，對於共有物有使用收益之權，自非無權占有，如共
    有人將自己分管範圍，同意他人使用收益者，該他人亦非無
    權占有。查系爭土地及仳鄰之其餘土地確實有劃定使用範圍
    ，並由各共有人各自占有管領，其中被告二人興建系爭建物
    旁之豬舍所在土地亦由被告丙○○○分管使用，已如前述，
    另參酌證人乙○○證稱：「台北縣淡水鎮○○○段演戲埔腳
    小段21之2 及系爭土地我仍是共有人之一。」、「‧‧當初
    那個時候我有說現在讓被告使用沒有關係，我並沒有意見，
    當初並沒有跟被告說可以使用何處。當初我買的時候，有介
    紹人里長張水泉說我可以用道路進來的地方。」等語（見同
    上筆錄第2 頁及95年6 月15日勘驗測量筆錄第2 頁、第3 頁
    ），可知，被告二人興建系爭建物所占用系爭土地之部分（
    即道路進來的地方），雖乙○○未連同被證一之13筆土地一
    併出售予被告二人，然該部分本屬於乙○○可占有管領之分
    管範圍，而乙○○既已同意被告二人使用，則被告二人興建
    系爭建物占用如附圖編號甲、乙、丙、丁所示之系爭土地，
    自非無權占有，應認有合法之權源。
六、綜上所述，被告二人興建系爭建物所占用系爭土地如附圖編
    號甲、乙、丙、丁所示部分，屬於系爭土地共有人乙○○所
    分管之範圍，被告二人之占用，已得乙○○之同意，應有合
    法占用之權源。從而，原告以被告二人興建之系爭建物已無
    權占用系爭土地為由，依民法第821 條及第767 條之規定，
    請求被告二人拆除占用之系爭建物及將占用之土地返還予原
    告及其餘共有人，自無理由，應予駁回。又原告受敗訴判決
    ，其假執行之聲請亦失所附麗，併予駁回之。
七、本件事證已臻明確，兩造其餘主張陳述及所提證據，爰不一
    一予以審酌，附此敘明。
八、據上論結，本件原告之訴為無理由，依民事訴訟法第78條，
    判決如主文。
中    華    民    國    95    年    10    月    20    日
                  民事第二庭  法  官  林政佑
以上正本證明與原本無異。
如對本判決上訴須於判決送達後20日內向本院提出上訴狀。
中    華    民    國    95    年    10    月    25    日
                              書記官  楊錫芬


司法院資訊處製作；財團法人民間司法改革基金會備份。
